【裁判字號】    98,訴,905
【裁判日期】    980812
【裁判案由】    違反臺灣地區與大陸地區人民關係條例等
【裁判全文】
臺灣高雄地方法院刑事判決               98年度訴字第905號
公  訴  人  臺灣高雄地方法院檢察署檢察官
被      告  甲○○
                    另案羈押於台灣高雄看守所
上列被告因違反台灣地區與大陸地區人民關係條例等案件，經檢
察官提起公訴（98年度偵字第15316 號），本院判決如下：
    主  文
甲○○無罪。
    理  由
一、公訴意旨略以：被告甲○○於民國91年間透過某真實姓名年
    籍不詳之成年男子介紹，結識大陸地區人民吳美娟（業已於
    94年10月28日離境，另案偵辦），渠等均明知彼此間並無結
    婚之真意，然為使吳美娟得以進入臺灣地區工作，甲○○竟
    基於使大陸地區人民非法進入臺灣地區之犯意暨與吳美娟共
    同基於使公務員登載不實公文書復持以行使之概括犯意聯絡
    ，通謀虛偽於91年12月31日在大陸地區福建省福州市涉外婚
    姻登記處辦理結婚手續，迨領得福建省福州市公證處發給之
    結婚公證書及結婚證明書，辦妥結婚登記後，甲○○旋獨自
    先行返臺，並於翌年（92年）年1 月17日持該結婚公證書及
    結婚證明書，向財團法人海峽交流基金會（下稱海基會）取
    得認證證明後，再於同月20日持該業經海基會認證之結婚公
    證書及結婚證明書等文件，前往高雄市鹽埕區戶政事務所，
    填具「結婚登記申請書」，辦理結婚登記，使不知情之該戶
    政事務所承辦公務員將甲○○與吳美娟結婚之不實事項，登
    載於職務上所掌之戶籍登記簿及戶籍謄本等公文書，並核發
    戶籍謄本予甲○○，足以生損害於戶政機關對戶籍資料管理
    之正確性。嗣甲○○於同日以配偶身份，自任吳美娟進入臺
    灣地區之保證責任保證人，填具「大陸地區人民進入臺灣地
    區保證書」，連同前開戶籍謄本一併持向高雄市政府警察局
    鹽埕分局警員行使，使不知情之承辦警員在該保證書之「對
    保或證明機關（構）簽註意見欄」內，就甲○○確有擔任保
    證人之資格等不實內容對保核章後，甲○○復檢具「大陸地
    區人民進入臺灣地區旅行證申請書」、前開結婚證明書、海
    基會證明、戶籍謄本及保證書等文件，向內政部警政署入出
    境管理局（下稱境管局，業已改制為內政部入出國及移民署
    ）行使，以配偶來臺探親為由，申請核准吳美娟入境並發給
    大陸地區人民進入臺灣地區旅行證，使不知情之境管局承辦
    公務員於實質審查後，將渠等結婚及探親等事項登載於該旅
    行證申請書，並據以核發中華民國臺灣地區旅行證，使吳美
    娟得以於同年3 月28日非法進入臺灣地區四處打工維生，足
    以生損害於戶政機關對戶籍資料管理及入出境管理機關對大
    陸地區人民入境管理之正確性，因認被告涉犯台灣地區與大
    陸地區人民關係條例（以下簡稱兩岸人民關係條例）第79條
    第1 項之使大陸地區人民非法進入台灣地區罪嫌及刑法第21
    6 條、第214 條行使使公務員登載不實公文書罪嫌。
二、按犯罪事實應依證據認定之，無證據不得認定其犯罪事實；
    不能證明被告犯罪者，應諭知無罪之判決，刑事訴訟法第15
    4 條第2 項、第301 條第1 項定有明文。次按「認定不利於
    被告之事實，須依積極證據，苟積極證據不足為不利於被告
    事實之認定時，即應為有利於被告之認定，更不必有何有利
    之證據」、「刑事訴訟法第161 條已於91年2 月8 日修正公
    布，修正後同條第1 項規定：檢察官就被告犯罪事實，應負
    舉證責任，並指出證明之方法。因此，檢察官對於起訴之犯
    罪事實，應負提出證據及說服之實質舉證責任。倘其所提出
    之證據，不足為被告有罪之積極證明，或其闡明之證明方法
    ，無從說服法官以形成被告有罪之心證，基於無罪推定之原
    則，自應為被告無罪判決之諭知。」，最高法院30年上字第
    816 號、92年度台上字第128 號著有判例意旨可資參照。
三、本件公訴人認被告甲○○涉有上揭使大陸地區人民非法進入
    台灣地區罪嫌、行使使公務員登載不實公文書罪嫌，無非係
    以：被告警詢中之自白及大陸地區人民進入臺灣地區保證書
    、戶籍謄本、結婚登記申請書、海基會證明、福建省福州市
    公證處公證書暨結婚證明書、大陸地區人民進入臺灣地區旅
    行證申請書、大陸地區人民明細資料報表、大陸地區人民資
    訊管理系統基本資料查詢、被告甲○○及吳美娟入出境資料
    等件為據。訊據被告固坦承上揭使大陸地區人民吳美娟進入
    我國及使公務員登載之事實，然堅決否認有何虛偽結婚之不
    實，辯稱：於警詢中並無表示係假結婚，本來姓名、年籍不
    詳綽號「黑肚仔」之成年男子（以下簡稱「黑肚仔」）是要
    招待伊去大陸玩2 個月及假結婚，所有費用「黑肚仔」支付
    ，並會另外給付新臺幣（下同）20,000元之代價，但是到了
    大陸見到大陸地區人民吳美娟後，真的想要和對方在一起，
    所以就結婚，且所有費用都是伊自己支付，「黑肚仔」後來
    也沒有給伊20,000元等語。經查：
  (一)上揭被告使大陸地區人民吳美娟入境及使公務員登載之情事
    ，有大陸地區人民進入臺灣地區保證書、戶籍謄本、結婚登
    記申請書、海基會證明、福建省福州市公證處公證書暨結婚
    證明書、大陸地區人民進入臺灣地區旅行證申請書、大陸地
    區人民明細資料報表、大陸地區人民資訊管理系統基本資料
    查詢、被告甲○○及吳美娟入出境資料等件在卷可稽，被告
    此部分自白與事實相符，堪可採信。然被告有無使大陸地區
    人民非法進入台灣地區及行使使公務員登載不實公文書之犯
    行，仍應以被告究竟有無與大陸地區人民吳美娟結婚之真意
    為斷。
  (二)被告於警詢中確實係供稱：本來「黑肚仔」要伊去假結婚，
    但後來喜歡上大陸地區人民吳美娟而結婚，大陸地區人民吳
    美娟入境後，一起同居6 個月，「黑肚仔」亦沒有給伊任何
    酬勞，嗣後大陸地區人民吳美娟離家等語，有警詢筆錄附卷
    可稽，故公訴意旨認為被告警詢中有自白云云，恐有誤會。
    且證人即被告之母親乙○○於本院審理時亦證稱：大陸地區
    人民吳美娟曾與被告同居6 個月，被告並每月提供15,000元
    予大陸地區人民吳美娟等語明確，此外復無其他證據足以佐
    證被告並無與大陸地區人民吳美娟結婚之真意，是尚難僅憑
    大陸地區人民吳美娟後來因逾期居留而遭遣返，即認被告與
    大陸地區人民吳美娟並無結婚之真意。
四、綜上所述，惟僅憑大陸地區人民吳美娟後來因逾期居留而遭
    遣返乙節，尚不足使本院形成被告無與大陸地區人民吳美娟
    結婚之真意，自難進而以被告有使大陸地區人民吳美娟入境
    並為入境一事使公務員於上揭文書上為登載即推論被告涉犯
    使大陸地區人民非法進入台灣地區及行使使公務員登載不實
    公文書之犯行，此外，公訴人亦未提出其他積極證據證明被
    告有何使大陸地區人民非法進入台灣地區及行使使公務員登
    載不實公文書之行為，是尚難認定被告確有上開犯行。依上
    說明，既不能證明被告犯罪，揆諸前開法條之規定，依法自
    應為被告無罪之諭知。
據上論斷，應依刑事訴訟法第301條第1項前段，判決如主文。
本案經檢察官陳彥竹到庭執行職務。
中    華    民    國    98    年    8     月    12    日
                  刑事第十七庭  審判長法  官  陳建和
                                      法  官  黃紀錄
                                      法  官  黃宣撫
以上正本證明與原本無異。
如不服本判決應於收受送達後10日內向本院提出上訴書狀，並應
敘述具體理由；如未敘述上訴理由者，應於上訴期間屆滿後20日
內向本院補提理由書（均須按他造當事人之人數附繕本）「切勿
逕送上級法院」。
中    華    民    國    98    年    8     月    13    日
                                      書記官  林姵妤


司法院資訊處製作；財團法人民間司法改革基金會備份。
